【裁判字號】    99,交聲,244
【裁判日期】    990930
【裁判案由】    違反道路交通管理處罰條例聲明異議
【裁判全文】
臺灣士林地方法院交通事件裁定         99年度交聲字第244號
原處分機關  臺北市交通事件裁決所
異  議  人
即受處分人  乙○○
上列異議人即受處分人因違反道路交通管理處罰條例案件，對於
臺北市交通事件裁決所中華民國99年3 月1 日所為之北市裁罰字
第裁22-AEY677952號裁決書（原舉發單號：臺北市政府警察局北
市警交字第AEY677952 號）聲明異議，本院裁定如下：
    主  文
原處分撤銷。
乙○○不罰。
    理  由
一、按法院受理交通事件，準用刑事訴訟法之規定，道路交通管
    理處罰條例第89條前段定有明文，是最高法院76年臺上字第
    4986號判例所指認定犯罪事實所憑之證據，雖不以直接證據
    為限，間接證據亦包括在內；然而無論直接或間接證據，其
    為訴訟上之證明，須於通常一般之人均不致有所懷疑，而得
    確信其為真實之程度者，始得據為有罪之認定，倘其證明尚
    未達到此一程度，而有合理之懷疑存在以致事實審法院無從
    取得有罪之確信時，即應由法院為諭知被告無罪之判決，亦
    即刑事訴訟法上法院認定事實之最重要原則「認定被告有罪
    ，就該有罪事實不能有任何之合理懷疑存在」，於法院審理
    行為人違反道路交通管理處罰條例案件時，自當有其適用。
    易言之，法院於審理行為人違反道路交通管理處罰條例案件
    ，當踐行完畢調查證據之程式後，為事實之認定時，如就原
    處分機關所認定之行為人違規之事實仍有合理之訴訟上懷疑
    ，而無法百分之百確信行為人確有該當於道路交通管理處罰
    條例各該處罰條文之構成要件事實時，即應依訴訟上之待證
    事實「倘有懷疑，則從被告之利益作解釋」之證據法則，作
    對受處分人有利之認定。
二、原處分意旨略以：異議人即受處分人乙○○於民國99年1 月
    22日16時15分，騎乘車號EGU-661 號輕型機車，行經臺北市
    ○○○路，經警攔檢令其接受酒精濃度測試檢定，惟異議人
    拒絕配合，經警依法掣單舉發拒絕接受酒精濃度測試之檢定
    之違規，爰依道路交通管理處罰條例第35條第4 項之規定，
    裁處罰鍰6 萬元，吊銷駕駛執照，且3 年內不得考領駕駛執
    照，並當場移置保管機車等語。
三、異議意旨略以：事發當時伊所有之車號EGU-661 號輕型機車
    停放於臺北市○○○路113 巷22號自家門口，被舉發員警懷
    疑其酒駕蛇行、不服取締而拒絕酒測，因與事實不符，伊拒
    絕接受不當要求酒測之行為並堅持不接受酒測，該名員警即
    以拒絕酒測為由開立罰單，顯有污衊濫權舉發之情事，為此
    ，聲明異議云云。
四、經查：
(一)異議人即受處分人乙○○於99年1 月22日16時15分許，騎乘
    車號EGU-661 號輕型機車，於臺北市北投區○○○路，遭臺
    北市政府警察局北投分局警備隊員警要求對其實施呼氣酒精
    濃度測試乙情，為異議人所不否認，復據證人即本件要求實
    施酒測之員警戊○○到院審理結證無訛，並有舉發違反道路
    交通管理事件通知單1紙在卷可稽，應甚明確，堪予認定。
(二)本件異議人被認定有於前述時、地「拒絕接受酒精濃度測試
    之檢定」之違規事實，固據證人即當場舉發違規事實之員警
    戊○○到庭具結證稱：伊在東華街、致遠路口，看到號誌紅
    燈轉綠燈的時候，發現有一部輕機車左轉，差點與對向來車
    擦撞，當時前往攔停該部輕機車，請他停車，該部機車駕駛
    看伊看了看，也不理伊，就離開了，他的腳擺在兩側，行車
    有點搖晃。當時伊站在他的左邊，示意他停車。該處無分隔
    島，伊是站在他的左後方，按喇叭示意他停車。當時伊也騎
    機車，伊按喇叭之後他不理會伊就離開，伊開警示燈尾隨他
    一直到致遠二路125 巷口，他右轉後剛好前方路口空地在施
    工，他速度減慢，伊往前請他停車、出示證件，他也不理伊
    從125 巷一個小路又逃逸。當時伊在致遠二路150 巷口攔他
    的時候，受處分人已經有滿身的酒味。因為受處分人與來車
    差點擦撞的時候，有點搖晃，伊就尾隨他，確定他有喝酒是
    在致遠二路125 巷。伊沒有注意受處分人車上載什麼物品，
    伊是發現受處分人有滿身酒味的情形。110 巷（後稱113 巷
    ）發現受處分人剛好要停車，伊請他出示證件，那個地方是
    一個茶莊。他不理伊，把伊推開，就衝進去了。當時只有伊
    一個在執行交通執法勤務。後來就是當事人陸陸續續進出好
    幾趟，伊請他出示證件的時候，伊就馬上通知值班，請求警
    力支援順便帶酒測器。伊在茶行大約待了2 至3 小時，因為
    當事人不配合，而且進進出出，一下子要找水，要打電話，
    伊礙於執勤，不便進入屋內，所以這樣來來回回就耗費了2
    到3 個小時。伊有告知，他也明白表示拒絕酒測。他說「我
    拒絕酒測」，伊有詢問他三次。當時支援的警員也到了，是
    洪忠義小隊長及警員陳良豪。伊從路上看到受處分人到茶行
    ，不可能出現追錯人的情形，伊一路都跟在後面等語明確（
    參本院99年7 月26日訊問筆錄），惟查：
(1)按汽車駕駛人拒絕接受酒精濃度測試之檢定者，處新臺幣6 萬
  元罰鍰，並當場移置保管該汽車及吊銷該駕駛執照；又汽車駕
  駛人，曾依第35條第4 項前段規定吊銷駕駛執照者，3 年內不
  得考領駕駛執照，道路交通管理處罰條例第35條第4 項前段、
  第67條第2 項固定有明文。足見汽車駕駛人違反「酒後駕車」
  及「拒絕接受酒精濃度測試之檢定」規定時，其處罰不可謂不
  重，其中「拒絕接受酒精濃度測試之檢定」之違規，更可處六
  萬元罰鍰，並吊銷其駕駛執照，足見該處罰，已嚴重損害汽車
  駕駛人之重大權益。是汽車駕駛人有無違反「酒後駕車」及「
  拒絕接受酒精濃度測試之檢定」之規定，自應嚴格採證，要不
  能僅憑警員一人之片面舉發，而無其他積極證據佐證，即遽予
  採信警員一人片面所指，認定汽車駕駛人有前開重大違規之事
  實。又拒絕接受酒精濃度測試，得依上開條項處罰者，所謂駕
  駛汽車，依文義解釋及立法目的觀之，應指汽車駕駛人乘坐於
  車輛中，車輛處於行進中或保持立即行駛之狀態而言。
(2)據證人即員警洪忠義到庭具結證稱：伊是巡邏勤務，是值班透
  過無線電呼叫我們過去到場，大約是4 點多，伊到現場的時候
  ，有戊○○與受處分人在受處分人家門口。當時伊問戊○○是
  什麼情況，他說受處分人因為酒後駕車，攔停不停，追到他家
  ，伊到那邊就看到他們兩人在現場。當時伊有聞到受處分人身
  上有很濃的酒味。他走路有搖晃，在他家進進出出，講話不是
  很清楚，伊有錄影機蒐證等語明確（參本院99年8 月5 日訊問
  筆錄），且證人陳良豪亦到庭具結證稱：99年1 月22日下午本
  件舉發過程伊有到茶行外面，伊是拿酒測器過去支援，是戊○
  ○請伊過去。伊到場之後有看到受處分人。伊是三點多到場，
  詳細時間伊忘記了。伊看到受處分人當時胡言亂語呈酒醉狀態
  ，走路不穩，甚至還把鞋子脫掉，在附近鄰居那邊跑來跑去。
  戊○○當時請伊支援時，他是打電話回來，並沒有跟伊說是發
  生什麼事情，但是依常理判斷，需要酒測器就是有酒後駕車的
  情形。當天沒有對受處分人實施酒測，我們詢問受處分人很多
  次，他都是以消極不配合的方式拒絕接受酒測，我們問他最後
  一次，是否願意酒測，他就微微搖頭說他不要測，所以未進行
  酒測。當時是伊一個人到場，洪忠義是在伊之前就到現場等語
  明確（參本院99年8 月5 日訊問筆錄），可知雖證人戊○○證
  述其要求異議人實施酒測之時點，係於異議人騎乘機車行進中
  ，惟當時為證人戊○○單獨執行交通勤務，不能僅憑警員一人
  之片面舉發，而無其他積極證據佐證，即遽予採信警員所指，
  遽認異議人係於騎乘機車由別處至臺北市北投區○○○路113
  巷22號前有喝酒之行為；再警員洪忠義及陳良豪於其後到場時
  ，異議人已位於臺北市北投區○○○路113 巷22號門口，且異
  議人並無乘坐於車輛中，車輛處於行進中或保持立即行駛之狀
  態之情形，是縱使異議人此時身上有酒味，或其有喝酒後之一
  般通常行為情狀，又縱認異議人拒絕酒測當時有飲酒乙情屬實
  ，茲據前述證人所陳，充其量祗得證明異議人於為警發覺有酒
  味時，乃位於停放於自家店門口前且已熄火且靜止之機車旁，
  亦無證據證明異議人之飲酒行為是於騎乘上開機車至臺北市北
  投區○○○路113 巷22號前所為。
(3)再參以異議人到庭陳稱：他說我伊腳著地，是因為工地有很多
  砂石，伊怕滑倒，所以才雙腳著地。125 巷口他並沒有攔截伊
  ，他在伊後面伊並不知道有人在跟伊。他說在路上聞伊滿身酒
  味，這是亂加上去的，伊並沒有喝酒。致遠二路113 巷22號是
  伊開的茶行，看機車就知道伊是停好，不是被攔截，是伊停好
  之後，證人戊○○才到的。伊與證人第一次見面是在伊開的茶
  行門口，一路上伊根本沒有看到警員在執法。伊是吃齋念佛的
  ，伊沒有喝酒。當時伊騎車欲往動物醫院買壹包狗飼料，放在
  車子前面的菜籃，去買就回來了，伊的機車是50CC，9 年的老
  機車，絕對騎不快。伊回到茶行時，茶行內有一位客人黃先生
  在等伊。伊出門口的時候遇到警員，問他有什麼事，他說伊蛇
  行不服取締，懷疑伊酒駕，伊回答他說伊並沒有經過臨檢酒測
  點，所以伊並沒有不服取締，他說伊飆車，伊說伊這台機車不
  可能飆車。他說伊酒駕，伊當面還吐氣給他看，伊問他說伊有
  喝酒嗎，伊跟他說伊還要招呼客人，伊就進店裡面。伊在茶行
  遇到證人戊○○之前，就是在伊去買飼料之前，有遇到甲○○
  ，還在茶行那邊與他一起抽煙。伊跟證人戊○○解釋之後，他
  並沒有離開，還在外面一直叫伊出去。伊也當過警察，伊知道
  警察的勤務，伊一看就知道他不是在勤務中。證人在外面的態
  度，聲調非常的傲慢，伊覺得他就是想要找伊麻煩，持續了十
  幾二十分鐘之久。伊深知伊已經在家裡，且沒有違規。當天伊
  沒有喝酒。3點20幾分的時候，伊就告訴證人說伊在陪客人喝
  茶，伊就是喝酒你也管不著伊（參本院99年7 月26日訊問筆錄
  ），兩位警察是到現場支援，中間的過程他們不清楚，那條路
  是伊每天進出的地方，伊在家裡常常都是不穿鞋。伊在路上並
  沒有遇到任何警察在執勤，而且戊○○到我家門口的時候，並
  沒有執勤的衣裝。前幾天派出所的管區警員才告訴伊穿制服的
  人不要相信，因為專業的警察都會有背心，戊○○跟伊要證件
  伊當然不給。伊是後來在家裡因為生氣所以喝了料理米酒，但
  是伊的意識仍然很清醒，因為氣憤才會跟警員說伊在家裡喝酒
  或喝茶你管不著等語明確（參本院99年8 月5 日訊問筆錄），
  據上所述，再參以警員洪忠義及陳良豪之證詞，經核可知異議
  人為警於臺北市北投區○○○路113 巷22號前要求酒精測試之
  當時，係因證人戊○○於執行勤務時並未隨身攜帶任何酒測儀
  器，以致其無法當場對異議人實施酒精濃度測試，亦據證人證
  述明確，則依照當時攔檢現場之情形以觀，並無從進行酒精濃
  度之檢測，則異議人被攔停稽查初始本即無從認定為有拒絕配
  合接受警員實施酒精濃度測試之行為。而其後警員陳良豪依戊
  ○○要求拿酒測器過去支援時，地點位於茶行門口，異議人亦
  非汽車駕駛中之汽車駕駛人，更無配合接受警員實施酒精濃度
  測試之義務，從而，即使異議人不配合實施酒精濃度測試之檢
  定，亦並無違反行政法上之義務之可言。
(4)第參酌證人丙○○亦到庭具結證稱：異議人是伊動物醫院的客
  戶。從動物醫院到受處分人的茶行騎車大概五分鐘不到的距離
  。99年1 月22日下午左右他騎摩托車來伊店裡買了一包4.5 磅
  的幼犬飼料，大約是下午三點左右。受處分人到伊醫院之前有
  打電話來問伊是否在忙。通完電話之後大約10來分鐘他到伊店
  裡，他的言談舉止很正常，身上並沒有酒味等語明確（參本院
  99 年8月5 日訊問筆錄），依其證詞，尚難推認異議人騎乘上
  開機車至旺旺動物醫院時，有服用酒類飲品，且與異議人異議
  狀辯稱：其於當日下午2 點48分有打電話給證人丙○○，且隨
  後到旺旺動物醫院買狗飼料等語核為相符，其通聯紀錄亦有異
  議人經營之茶行「敏峰茶莊」之中華電信通話明細報表1 紙附
  卷可稽，應可信為真實。
(5)再查，證人丁○○亦到庭具結證稱：受處分人是伊的朋友，伊
  是他茶行的客人。99年1 月22日下午就是有警察要給他開紅單
  。伊是在他店裡。伊在店裡等他，他從別處騎摩托車回來。他
  回來要停車的時候，警員就過來說要開單，伊沒有聞到他身上
  有酒味。受處分人的臉沒有紅紅的，講話也沒有異常的狀況，
  他回來之後才有喝酒，之前我不知道。回到茶行後警察說要開
  單之後喝的。伊去的時候，他就不在，伊就等他回來要跟他買
  茶。伊去之前並無先打電話給受處分人。警察就說受處分人有
  喝酒要開罰單。受處分人說他沒有喝酒，就拒絕讓警察開罰單
  （參本院99年8 月5 日訊問筆錄）等語明確，足見異議人辯稱
  ，當時其並未於騎乘機車前飲酒，而是在回到店內始飲酒乙情
  ，當非虛捏，準此，其縱有酒氣，且拒絕進行呼氣酒精濃度測
  試檢定，容非得以前揭規定遽予裁處。
(6)末查，證人王臺龍到庭具結證稱：伊與受處分人是朋友關係，
  算是鄰居，伊是在他茶行斜對面的公司。99年1 月22日下午那
  天伊就是在外面抽菸，剛好有一個警察在茶行外面，伊以為是
  管區，伊就聽到「出來！出來！出來！」一次比一次大聲，直
  到受處分人出來伊才進公司。事發之前伊記得中午到下午這段
  期間有跟他碰面，因為他有時候會出來跟伊一起抽菸聊天。那
  天大概是快要12點的時候，準備要回去吃飯。當天伊遇到受處
  分人時他身上沒有酒味，警察找他，他出來的時候，臉上也沒
  有紅，身上也沒有酒味。平常開店的時候他不喝酒。受處分人
  出來跟警察對話的時候伊就進公司，離門口只有半步的距離而
  已，伊同事也有聽到警察在喊，只是他沒有看到。伊沒有看到
  受處分人停車的情形，伊出來的時候，車子已經停在那邊等語
  明確（參本院99年8 月5 日訊問筆錄），是與異議人辯稱：當
  時其並未於騎乘機車前飲酒，且舉發員警要求異議人實施酒測
  時，異議人係位於店內及店門口，異議人之上開機車亦係靜止
  停放之狀態等語，經核亦為相符；另經本院勘驗卷附之現場錄
  影光碟，勘驗結果僅顯示異議人和三位身著警員服裝之人係站
  立於茶行大門前的機車旁講話，則異議人於光碟所錄時間以外
  是否有駕駛車輛中而拒絕酒測之行為即屬不明，是此錄影光碟
  並不足以證明異議人確有拒絕酒測之違規行為。是異議人於99
  年1 月22日16時15分拒絕接受酒精濃度測試之檢定時，係在至
  臺北市北投區○○○路113 巷22號前，而非正在駕駛車輛中，
  揆諸前揭法條規定，實難認異議人之行為符合「駕駛汽車」拒
  絕接受酒精濃度測試之構成要件。是故，本件異議人之前開「
  拒絕接受酒精濃度測試之檢定」之違規事實，經詳閱全卷，除
  前開證人戊○○一人之片面指證外，既無證據證明異議人騎乘
  機車至臺北市北投區○○○路113 巷22號前有喝酒之行為，且
  縱認異議人於臺北市北投區○○○路113 巷22號前拒絕酒測當
  時有飲酒乙情屬實，亦無證據證明異議人所飲之酒是於騎乘上
  開機車至臺北市北投區○○○路113 巷22號前所為，依罪疑惟
  輕原則，自難遽認異議人在騎乘上開機車至臺北市北投區○○
  ○路113 巷22號前有服用酒類之事實。本院參酌異議人及前揭
  五名證人所述舉發時地之經過情形，認徒以舉發員警戊○○之
  證詞，尚難遽行斷定異議人確於前開時地有拒絕接受酒測檢定
  之違規行為之心證，及認為證人所為之證述均真實無訛，自應
  為有利於受處分人之認定，其所為上開辯解即屬可採。
(三)從而，本件並無積極證據足資證明異議人有酒後駕車之行為
    ，且異議人拒絕酒測當時是否乘坐於車輛中，車輛處於行進
    中或保持立即行駛之狀態亦有疑義，而使本院無合理懷疑確
    有原處分所認定之違規事實，依罪疑唯輕原則，自屬不能證
    明異議人有拒絕接受酒精濃度測試之檢定之違規事實，舉發
    程序亦有瑕疵，則本件裁決，即難認為允當。
五、綜上所述，原處分機關所認定異議人有前開違反道路交通管
    理處罰條例之違規事實，不惟其證據尚有不足，且因所涉之
    違規事實屬重大違規，處罰又如此之重，故認定異議人違規
    事實之證據，自不應過於寬鬆，且本院亦查無其他積極證據
    足資證明異議人確有為前揭違規行為，原處分機關未加詳查
    ，遽引道路交通管理處罰條例第35條第4 項規定，裁處罰鍰
    6 萬元，並吊銷駕駛執照，3 年內禁考，實有未洽，本件異
    議為有理由，應由本院將原處分撤銷，另為異議人不罰之諭
    知。
據上論斷，應依道路交通管理處罰條例第87條第2項、道路交通
案件處理辦法第20條前段，裁定如主文。
中    華    民    國    99    年    9     月    30    日
                        交通法庭法  官  陳俞婷
以上正本證明與原本無異。
如不服本裁定應於送達後5 日內向本院提出抗告狀。
                               書記官  李玟郁
中    華    民    國    99    年    9    月    30    日

司法院資訊處製作；財團法人民間司法改革基金會備份。
